---
title: "Coronavirus en el Perú"
knit: (function(input_file, encoding) {
  out_dir <- 'docs';
  rmarkdown::render(input_file,
 encoding=encoding,
 output_file=file.path(dirname(input_file), out_dir, 'index.html'))})
output:
  flexdashboard::flex_dashboard:
    orientation: rows
    vertical_layout: scroll
    source_code: "https://github.com/jorgejhms/coronavirus"
    social: ["menu"]
---

```{r setup, include=FALSE}
library(flexdashboard)
library(ggplot2) #graficos
library(dplyr) #manipulación de data
library(zoo) #series de tiempo
library(readr)
library(tidyr)
library(RcppRoll)
library("viridis") # paleta de colores
library(lubridate) #manejo de fechas
library(DT)
library(broom)
library(sf)

source("funciones.R") #carga funciones de R

positivos <- read.csv("data/positivos_covid.csv")
fallecidos <- read.csv("data/fallecidos_covid.csv")
fallecidos_sinadef <- read.csv("data/fallecidos_sinadef.csv", sep =";", fileEncoding = "latin1", skip = 2) #cambio a read.csv para aplicar separador
reportes_minsa <- read.csv("data/reportes_minsa.csv", sep =";", fileEncoding = "UTF-8")
mapa <- read_sf(dsn="data/dept/.", layer = "DEPARTAMENTOS")

## Limpieza de Data
## ----------------
positivos <- mutate(positivos,
                    y = substr(FECHA_RESULTADO, 1, 4),
                    m = substr(FECHA_RESULTADO,5,6),
                    d = substr(FECHA_RESULTADO,7,8),
                    fecha=as.Date(paste0(y,"-",m,"-",d)),
                    EDAD_n = as.numeric(EDAD),
                    DEPARTAMENTO = recode(DEPARTAMENTO, "LIMA REGION" = "LIMA")) #Juntando Lima y Lima pronvincias


fallecidos <- mutate(fallecidos,
                     y = substr(FECHA_FALLECIMIENTO, 1, 4),
                     m = substr(FECHA_FALLECIMIENTO,5,6),
                     d = substr(FECHA_FALLECIMIENTO,7,8),
                     fecha=as.Date(paste0(y,"-",m,"-",d)),
                     edad_declarada = as.numeric(EDAD_DECLARADA),
                     yn = substr(FECHA_NAC, 1, 4),
                     mn = substr(FECHA_NAC, 5, 6),
                     dn = substr(FECHA_NAC, 7, 8))

fallecidos_sinadef <- mutate(fallecidos_sinadef,
                          fecha = as.Date(fallecidos_sinadef$FECHA),
                          año = substr(fecha, 1, 4))

fallecidos_sinadef <- filter(fallecidos_sinadef,
                     `DEPARTAMENTO.DOMICILIO` != "EXTRANJERO",
                     `MUERTE.VIOLENTA` %in% c("SIN REGISTRO","NO SE CONOCE"))

mapa <- mapa %>%
  rename(DEPARTAMENTO = DEPARTAMEN)

## Generando acumulados:
## ---------------------
positivos_cum <- positivos %>%
  select(fecha) %>%
  group_by(fecha) %>%
  summarise(count=n()) %>%
  mutate(positivos_cum = cumsum(replace_na(count, 0)))

fallecidos_cum <- fallecidos %>%
  select(fecha) %>%
  group_by(fecha) %>%
  summarise(count=n()) %>%
  mutate(fallecidos_cum = cumsum(replace_na(count, 0)))

## Data adicional:
## ---------------
censo_2017 <-tribble(
  ~Departamento,~Poblacion,
  "Amazonas",379384,
  "Ancash",1083519,
  "Apurímac",405759,
  "Arequipa",1382730,
  "Ayacucho",616176,
  "Cajamarca",1341012,
  "Callao",994494,
  "Cusco",1205527,
  "Huancavelica",347639,
  "Huánuco",721047,
  "Ica",850765,
  "Junín",1246038,
  "La Libertad",1778080,
  "Lambayeque",1197260,
  "Lima",9485405,
  "Loreto",883510,
  "Madre de Dios",141070,
  "Moquegua",174863,
  "Pasco",254065,
  "Piura",1856809,
  "Puno",1172697,
  "San Martín",813381,
  "Tacna",329332,
  "Tumbes",224863,
  "Ucayali",496459,
)

```

Inicio
========

Cabecera
--------

### Presentación

Dashboard con la última información de los datos abiertos del MINSA. Este dahsboard ha sido creado con el objetivo de servir como herramienta de aprendizaje en el procesamiento y visualización de información. La información presentada debe ser tomada como referencial.

### Última actualización
```{r}
fecha_actualizacion <- max(date(positivos$fecha))
valueBox(fecha_actualizacion)
```

Contagios 
---------

### Personas contagiadas
```{r}
positivos %>%
  summarise(count=n()) %>%
  pull() %>%
  valueBox(icon = "fa-user", color = "warning")
```

### Personas fallecidas
```{r}
fallecidos %>%
  summarise(count=n()) %>%
  pull()%>%
  valueBox(icon = "fa-cross", color = "danger")
```

### Nuevos contagios en el último día
```{r}
contagios_dia <- last(positivos_cum$count)
valueBox(contagios_dia, color = "warning")
```

### Fallecidos en el último día
```{r}
fallecidos_dia <- last(fallecidos_cum$count)
valueBox(fallecidos_dia, color = "danger")
```

Evolución de la pandemia {data-height = 500}
--------------------------------------------

### Evolución de positivos
```{r, fig.width=6, fig.height=4}
diarios(positivos)
```


### Evolución de fallecidos en el MINSA
```{r, fig.width=6, fig.height=4}
diarios(fallecidos)
```

Fila {data-height = 500}
-----------------------

### Fallecidos en SINADEF
```{r, fig.width=6, fig.height=4}
data.temp <- fallecidos_sinadef %>%
  group_by(fecha) %>%
  summarise(count=n()) %>%
  mutate(año = substr(fecha, 1, 4),
         mes = substr(fecha, 6, 7),
         date = as.Date(format(fecha, "1990-%m-%d")),
         )

ggplot(data.temp, aes(x = date, y = count, colour = año)) +
  geom_line(size = 0.8) +
  scale_x_date(date_labels = "%b", breaks = "1 month", minor_breaks = "1 week") +
  scale_color_manual(values = c (rep("darkgray", 3), "red")) +
  labs (x = "Fecha", y = "Casos") +
  theme (legend.position = "bottom", legend.title = element_blank())
```


### Data por regiones

```{r}

positivos_sem<-positivos %>%
  filter(fecha >= fecha_actualizacion - days(14)) %>%
  select(DEPARTAMENTO) %>%
  group_by(DEPARTAMENTO) %>%
  summarise(count=n()) %>%
  mutate(tasa = round(count/censo_2017$Poblacion*100000,0)) %>%
  select(-count)

tabla_regiones <- positivos %>%
  select(DEPARTAMENTO) %>%
  group_by(DEPARTAMENTO) %>%
  summarise(count=n()) %>%
  mutate(positivos_pct = round(prop.table(count)*100, 2)) %>%
  rename(Contagios = count)

fallecidos_regiones <- fallecidos %>%
  select(DEPARTAMENTO) %>%
  group_by(DEPARTAMENTO) %>%
  summarise(count=n()) %>%
  mutate(fallecidos_pct = round(prop.table(count)*100, 2)) %>%
  rename(Fallecidos = count)

tabla_regiones <-full_join(tabla_regiones, fallecidos_regiones, by="DEPARTAMENTO")
tabla_regiones <-full_join(tabla_regiones, positivos_sem, by="DEPARTAMENTO")

datatable(tabla_regiones,
          class = 'cell-border stripe',
          colnames = c('Departamento', 'Contagios', '%', 'Fallecidos', '%', "Contagios x 100 mil hab. ultimos 14 días"),
          options = list(pageLength = 13)
          )
```

Créditos
--------

Fuente: [Datos abiertos del MINSA](https://www.minsa.gob.pe/datosabiertos/).

Mapa de riesgo 
==============

Explicación {.sidebar} 
-----------------------

El siguiente mapa muestra el riesgo actual de contagios por coronavirus para cada departamento del país. El mismo se ha creado inspirado en un [semaforo similar creado para la Unión Europea](https://www.dw.com/en/coronavirus-what-the-eus-new-traffic-light-system-means/a-55265476).

Los colores representan los diferentes niveles de riesgo:

* **Nivel Bajo (Verde):** Hasta 25 contagios por cada 100 mil habitantes en los últimos 14 días.
* **Nivel Medio (Amarillo):** Entre 25 y 150 contagios por cada 100 mil habitantes en los últimos 14 días.
* **Nivel Alto (Rojo):** Más de 150 contagios por cada 100 mil habitantes en los ultimos 14 días.

**ATENCIÓN**

**LA INFORMACIÓN PRESENTADA ES PARTE DE UN EJERCICIO PERSONAL EN EL ANÁLISIS Y VISUALIZACIÓN DE INFORMACIÓN ESTADÍSTICA. NO SE PUEDE TOMAR COMO RECOMENDACIÓN MÉDICA O INFORMACIÓN OFICIAL.**


Mapa de riesgo 
--------------

### Mapa de riesgo 
```{r, fig.width=12, fig.height=8}

tabla_mapa <-tabla_regiones %>%
  select(DEPARTAMENTO,tasa)

tabla_mapa <- full_join(mapa, tabla_mapa, by = "DEPARTAMENTO")

ggplot(tabla_mapa, aes (fill = cut(tasa, c(-Inf, 25, 150, Inf)))) +
  geom_sf() +
  scale_fill_manual(name = "Riesgo",
                    values = c("(-Inf,25]" = "green",
                               "(25,150]" = "yellow",
                               "(150, Inf]" = "red"),
                    labels = c ("(-Inf,25]" = "Bajo", 
                                "(25,150]" = "Medio", 
                                "(150, Inf]"= "Alto")) +
  coord_sf()
```
